【裁判字號】    97,上易,2180
【裁判日期】    971030
【裁判案由】    詐欺
【裁判全文】
臺灣高等法院刑事判決                97年度上易字第2180號
上  訴  人  臺灣臺北地方法院檢察署檢察官
被      告  甲○○
選任辯護人  鄧翊鴻律師
上列上訴人因被告詐欺案件，不服臺灣臺北地方法院97年度易字
第1178號，中華民國97年7 月17日第一審判決（起訴案號：臺灣
臺北地方法院檢察署97年度偵字第2153號），提起上訴，本院判
決如下：
    主  文
原判決撤銷。
甲○○意圖為自己不法之所有，以詐術使人將本人之物交付，處
有期徒刑月，如易科罰金，以銀元參佰元即新臺幣玖佰元折算
壹日；減為有期徒刑壹月又拾伍日，如易科罰金，以銀元參佰元
即新臺幣玖佰元折算壹日。
    事  實
一、甲○○（原名「朱甲○○」）與朱世英原為夫妻關係。緣朱
    世英委由原任職於安泰人壽保險股份有限公司（下稱安泰人
    壽公司）業務員之甲○○於八十六年七月十四日，以朱世英
    為要保人，其子朱柏翰為被保險人，向安泰人壽公司投保總
    額新臺幣（下同）三百萬元之儲蓄險（保險單號碼為Ｚ00
    0000000—０二）。甲○○並於八十七年一月十六日
    未經朱世英之同意，即冒用朱世英名義，擅自將上開保險契
    約之要保人變更為「朱甲○○」（甲○○該偽造文書犯行，
    業據本院以九十六年度上訴字第三五九五號判處有期徒刑四
    月，減為有期徒刑二月確定）。甲○○因無力繳納所投保安
    泰人壽公司其他保險之保費，竟意圖為自己不法之所有，利
    用其已偽造上開保險契約將自己變更為要保人之機會，接續
    於八十八年十一月一日、八十八年十二月十三日，及九十二
    年一月二日，在安泰人壽公司內，各填寫保單質押借款借據
    申請書一份，以該保險契約為質押，向安泰人壽公司分別借
    款二十五萬元、十萬元及二十五萬三千元，致安泰人壽公司
    誤以為甲○○確為要保人，有權質押上開保險契約，因而陷
    於錯誤，同意出借各該筆款項，甲○○因此共詐得六十萬三
    千元。嗣甲○○與朱世英婚姻關係於九十二年五月間生變，
    朱世英不願再支付保險費，甲○○乃於九十二年九月二日提
    前與安泰人壽公司解約，安泰人壽公司因而將朱世英已繳納
    之保險費計付解約金共二百二十六萬元匯予甲○○（甲○○
    此部分詐欺取財犯行，同據本院九十六年度上訴字第三五九
    五號判處有期徒刑四月，減為有期徒刑二月確定）。嗣因安
    泰人壽公司接獲朱世英查詢後，始發現上情。
二、案經安泰人壽公司訴請臺北市政府警察局信義分局報請臺北
    地方法院檢察署檢察官偵查起訴。
    理  由
一、按被告以外之人於審判外之言詞或書面陳述，除法律有規定
    者外，不得作為證據；又被告以外之人於審判外之陳述，雖
    不符合同法第一百五十九條之一至第一百五十九條之四之規
    定，但經當事人於審判程序同意作為證據，法院審酌該言詞
    陳述或書面陳述作成時之情況，認為適當者，亦得為證據。
    當事人、代理人或辯護人於法院調查證據時，知有第一百五
    十九條第一項不得為證據之情形，而未於言詞辯論終結前聲
    明異議者，視為有前項之同意，刑事訴訟法第一百五十九條
    第一項及第一百五十九條之五分別定有明文。查本件所引用
    之各該被告以外之人於審判外之陳述（包含書面陳述），雖
    屬傳聞證據，惟當事人於準備程序及審判期日中均表示同意
    作為證據方法而不予爭執，且迄至言詞辯論終結前亦未再聲
    明異議，本院審酌上開證據資料製作時之情況，尚無違法不
    當及證明力明顯過低之瑕疵，亦認為以之作為證據應屬適當
    ，爰依刑事訴訟法第一百五十九條之五規定，認前揭證據資
    料均有證據能力，先予敘明。
二、訊據被告甲○○矢口否認有何詐欺取財之犯行，辯稱：伊於
    八十六年間任職安泰人壽公司業務員，朱世英為協助伊提升
    業績，同意委由伊以朱世英為要保人，朱柏翰為被保險人，
    向安泰人壽公司投保上開儲蓄險，伊於八十七年一月十六日
    將要保人變更為自己後，為繳交其他保險費及家庭成員費用
    ，而以保險契約要保人名義於八十八年十一月一日、八十八
    年十二月十三日及九十二年一月二日先後向安泰人壽公司先
    後質借六十萬三千元，且當時係在伊與朱世英婚姻關係存續
    中，主觀上並沒有意圖為自己不法所有之詐欺犯意云云。然
    查：
  (一)被告與證人朱世英原為夫妻關係，朱世英於八十六年間為協
    助當時任職於安泰人壽公司業務員之被告提升業績，遂同意
    委由被告於八十六年七月十四日，以朱世英為要保人，其二
    人之子朱柏翰為被保險人，向安泰人壽公司投保總額三百萬
    元之儲蓄險（保險單號碼為Ｚ000000000—０二）
    。詎被告利用此機會，未經朱世英同意，擅自於八十七年一
    月十六日冒用朱世英名義將上開保險契約之要保人變更為被
    告，且未告知朱世英，使不知情之朱世英繼續支付保險費，
    而有偽造文書犯行，業經本院判處罪刑確定，此有安泰保護
    權益確認書、要保書各一件（見偵查卷第三０至三五頁）、
    保險單契約內容變更申請書一件（見偵查卷第三五至三六頁
    ）、聲明書一件（見偵查卷第四二頁），及本院九十六年度
    上訴字第三九五九號判決一件存卷可稽。
  (二)被告利用其為上開保險契約要保人之身分，先後於八十八年
    十一月一日、八十八年十二月十三日，及九十二年一月二日
    ，在告訴人安泰人壽公司內，填寫保單質押借款借據申請書
    ，以該保險契約為質押，向安泰人壽公司分別質借二十五萬
    元、十萬元及二十五萬三千元，被告因此獲取六十萬三千元
    等情，亦據被告於偵查及本院審理中供承在卷，並有保單質
    押借款借據三紙（見偵查卷第五一至五三頁）存卷供參。被
    告雖辯稱其質借之六十萬三千元均係用於其他保險契約之保
    險費、女兒牙齒矯正費用及家庭成員費用，主觀上並無為自
    己不法所有之詐欺犯意云云。然被告未經朱世英之同意或授
    權，擅將上開保險契約之要保人變更為自己，已足使安泰人
    壽公司誤以為係朱世英同意其變更為要保人，影響安泰人壽
    公司對於保險契約質借之風險評估。其再以自己名義向安泰
    人壽公司辦理保單質借，亦未經朱世英之同意或授權，客觀
    上顯為施用詐術。且被告所支付之上開費用，均係其個人或
    家庭開支，與保險公司無涉，其自安泰人壽公司取得質押款
    項，自有不法所有之意圖。甚且被告於原審詰問其向保險公
    司借款為何不還錢時自承：「因為我沒有能力還，如果我有
    能力還，我就不會再去借」等語（見原審九十七年七月四日
    審判筆錄），更可見被告辦理保單質借時，已知並無資力償
    還，其主觀上有為自己不法所有之犯意甚明。是被告所辯，
    顯為卸責之詞，不足採信。本件事證明確，被告犯行洵堪認
    定，應予依法論科。
三、查被告行為後，刑法部分條文於九十四年二月二日經總統公
    布修正，並自九十五年七月一日起施行；又刑法施行法增訂
    第一條之一亦於同年六月十四日經總統公布，並自同年七月
    一日起施行。按行為後法律有變更者，適用行為時之法律，
    但行為後之法律有利於行為人者，適用最有利於行為人之法
    律，現行刑法第二條第一項定有明文。此條規定係規範行為
    後法律變更所生新舊法律比較適用之準據法，是刑法第二條
    本身雖經修正，但刑法第二條既屬適用法律之準據法，本身
    尚無比較新舊法之問題，於新法施行後，應一律適用裁判時
    之現行刑法第二條之規定，為「從舊從輕」之比較。次按本
    次刑法修正之比較新舊法，應就罪刑有關之共犯、未遂犯、
    想像競合犯、牽連犯、連續犯、結合犯，以及累犯加重、自
    首減輕暨其他法定加減原因（如身分加減）與加減例等一切
    情形，綜其全部罪刑之結果而為比較，最高法院九十五年五
    月二十三日九十五年度第八次刑庭會議著有決議可資參照。
    經查：刑法第三百三十九條第一項之詐欺取財罪之法定刑為
    五年以下有期徒刑、拘役或科或併科銀元一千元以下罰金，
    而依增訂之刑法施行法第一條之一規定：「中華民國九十四
    年一月七日刑法修正施行後，刑法分則編所定罰金之貨幣單
    位為新臺幣。九十四年一月七日刑法修正時，刑法分則編未
    修正之條文定有罰金者，自九十四年一月七日刑法修正施行
    後，就其所定數額提高為三十倍。但七十二年六月二十六日
    至九十四年一月七日新增或修正之條文，就其所定數額提高
    為三倍」。是比較修正之刑法施行法第一條之一第二項，與
    罰金罰鍰提高標準條例第一條，因罰金最高額度相同，並無
    輕重之分，故非刑罰法令之變更，無刑法第二條第一項比較
    新舊法之適用，應逕適用裁判時之刑法施行法第一條之一（
    最高法院九十五年度第二十一次刑事庭會議決議參照）。另
    刑法第三十三條第五款修正為：「主刑之種類如下：五、罰
    金：新臺幣一千元以上，以百元計算之」；與被告行為時之
    刑罰法律，即罰金罰鍰提高標準條例第一條前段規定之提高
    倍數十倍及修正前刑法第三十三條第五款規定之罰金最低額
    銀元一元相比較，新舊法關於上開詐欺取財罪所得併科罰金
    之最高額並無不同規定，然新法將上開詐欺取財罪所得科處
    之罰金最低額提高為新臺幣一千元，因此，比較上述修正前
    後之刑罰法律，本案自以被告行為時即修正前刑法第三十三
    條第五款規定較有利於被告。
四、核被告所為，係犯刑法第三百三十九條第一項之詐欺取財罪
    。按「連續犯之成立，除主觀上須基於一個概括之犯意外，
    客觀上須先後數行為，逐次實施而具連續性，侵害數個同性
    質之法益，其每一前行為與次行為，依一般社會健全觀念，
    在時間差距上，可以分開，在刑法評價上，各具獨立性，每
    次行為皆可獨立成罪，構成同一之罪名，始足當之；如數行
    為於同時同地或密切接近之時地實施，侵害同一之法益，各
    行為之獨立性極為薄弱，依一般社會健全觀念，在時間差距
    上，難以強行分開，在刑法評價上，以視為數個舉動之接續
    施行，合為包括之一行為予以評價，較為合理，則屬接續犯
    ，而為包括之一罪。」（最高法院八十六年台上字第三二九
    五號判例參照），即接續犯係行為人就同一犯罪構成事實，
    以單一行為之數個舉動接續進行，以實現一個犯罪構成要件
    ，侵害同一法益，成立一個罪名。雖接續犯於犯罪行為完畢
    之前，其各個舉動與該罪之構成要件相符，但行為人主觀上
    係以其各個舉動為全部犯罪行為之一部，而客觀上亦認係實
    施一個犯罪，是以僅成立一個罪名（最高法院七十一年台上
    字第二八三七號判例參照）。查被告固係先後三次辦理保單
    質借，但其質借之目的係因無力繳納其他保險契約之保費，
    基於單一之目的而為之，且該保單得質借七十萬元（原審卷
    第六十頁），被告僅共借得其中之六十萬三千元，是被告之
    借貸雖分次進行，然其時間密接，主觀上又僅有單一之犯意
    ，客觀上該接續行為獨立性亦薄弱，復僅實現一個犯罪構成
    要件，侵害同一法益，其各該質借行為顯係接續進行，自成
    立詐欺取財罪之接續犯，起訴書認被告所為係連續犯，尚有
    誤會。又被告於原審審理中自承：「八十七年一月十六日在
    保單上要變更要保人時，絕對不是準備在八十八年開始質借
    這三筆保單，如果我要借，馬上就借，不會拖到八十八年」
    等語（見原審九十七年七月四日審判筆錄），顯見被告前案
    變更要保人名義而犯偽造文書罪部分，與本件詐欺取財部分
    ，並無刑法修正前牽連犯之裁判上一罪關係，被告辯稱本件
    為本院九十六年度上訴字第三五九五號前案效力所及，自不
    足採。
五、原審對被告論罪科刑，固非無見。但被告分三次質借行為係
    接續犯，原判決認係連續犯而予加重其刑，自有違誤。檢察
    官據告訴人請求就原審量刑職權指摘，提起上訴，固無理由
    ，但原判決既有上開可議之處，應由本院將之撤銷改判。爰
    審酌被告因婚姻不睦，而向告訴人安泰人壽公司施以詐術而
    質借款項，致告訴人受有損害，其犯後否認犯罪，並無悔意
    ，惟斟酌其素行、生活狀況，所生危害程度尚非鉅大，及與
    其前案本院判處之刑度相衡等一切情狀，量處如主文第二項
    所示之刑。又被告犯罪係於九十六年四月二十四日前所犯，
    符合中華民國九十六年罪犯減刑條例第二條第一項第三款之
    減刑要件，依該條例予以減刑二分之一。再被告犯罪後，易
    科罰金之折算標準部分，修正前之刑法第四十一條第一項前
    段規定：「犯最重本刑為五年以下有期徒刑以下之刑之罪，
    而受六個月以下有期徒刑或拘役之宣告，因身體、教育、職
    業、家庭之關係或其他正當事由，執行顯有困難者，得以一
    元以上三元以下折算一日，易科罰金」，再依據修正前罰金
    罰鍰提高標準條例第二條：「依刑法第四十一條易科罰金或
    第四十二條第二項易服勞役者，均就其原定數額提高為一百
    倍折算一日；法律所定罰金數額未依本條例提高倍數，或其
    處罰法條無罰金刑之規定者，亦同」之規定，被告行為時之
    易科罰金折算標準，應以銀元一百元以上三百元以下折算一
    日，經折算為新臺幣後，應以新臺幣三百元以上九百元以下
    折算一日。惟修正後刑法第四十一條第一項前段規定修正為
    ：「犯最重本刑為五年以下有期徒刑以下之刑之罪，而受六
    個月以下有期徒刑或拘役之宣告者，得以新臺幣一千元、二
    千元或三千元折算一日，易科罰金」，另九十五年七月一日
    生效施行之罰金罰鍰提高標準條例則刪除原本第二條之規定
    。是比較新舊法結果，自以舊法所定之易科罰金折算標準有
    利於被告，故應適用修正前刑法第四十一條第一項前段、修
    正前罰金罰鍰提高標準條例第二條規定，就本案減刑前後之
    刑諭知易科罰金之折算標準。
據上論斷，應依刑事訴訟法第三百六十九條第一項前段、第三百
六十四條、第二百九十九條第一項前段，刑法第二條第一項前段
、第三百三十九條第一項，修正前刑法第四十一條第一項前段，
修正前罰金罰鍰提高標準條例第二條，現行法規所定貨幣單位折
算新臺幣條例第二條，中華民國九十六年罪犯減刑條例第二條第
一項第三款、第七條、第九條，判決如主文
據上論斷，應依刑事訴訟法第368條，判決如主文。
本案經檢察官陳大偉到庭執行職務。
中    華    民    國    97    年    10    月    30    日
            刑事第十五庭  審判長法  官  吳昭瑩
                                法  官  蘇隆惠
                                法  官  李正紀
以上正本證明與原本無異。
不得上訴。
                                書記官  鄭信昱
中    華    民    國    97    年    10    月    30    日
附錄：本案論罪科刑法條全文
刑法第三百三十九條
意圖為自己或第三人不法之所有，以詐術使人將本人或第三人之
物交付者，處五年以下有期徒刑、拘役或科或併科一千元以下罰
金。
以前項方法得財產上不法之利益或使第三人得之者，亦同。
前二項之未遂犯罰之。


司法院資訊處製作；財團法人民間司法改革基金會備份。
